臺灣臺北地方法院刑事判決　　　　　　　　　　　　九十二年度訴字第一四一二號
　　公　訴　人　台灣台北地方法院檢察署檢察官
　　被　　　告　甲○○
　　指定辯護人　本院公設辯護人唐禎琪
右列被告因偽造文書案件，經檢察官提起公訴（九十二年度偵緝字第九四六號），本
院判決如左：
    主  文
甲○○無罪。
    理  由
一、公訴意旨略以：被告甲○○意圖獲取國家賠償，竟基於行使偽造公文書之概括犯
    意，於民國九十一年八月間，先偽刻「臺灣臺北地方法院臺北簡易庭」公印信及
    書記官楊夢蓮之職銜章各一枚，蓋用在其所偽造之二份臺灣臺北地方法院九十一
    年度北補字第一六二號民事判決書上後，再連續寄送該偽造民事判決書予國防部
    及臺北市政府衛生局收受而行使之。被告另基於偽造私文書之犯意，冒用臺灣臺
    北地方法院臺北簡易庭書記官楊夢蓮名義，蓋用前揭偽刻之書記官楊夢蓮職銜章
    ，據以偽造九十一年度訴字第三三００號民事侵權狀一份。被告復基於偽造服務
    證書之犯意，未經臺灣電視公司同意或授權，擅自製作臺灣電視公司採訪證二枚
    ，各足生損害於臺灣臺北地方法院、國防部、臺北市政府衛生局、臺灣電視公司
    等機關、公司掌管文書資料之正確性與楊夢蓮。嗣於同年月十九日，因臺灣臺北
    地方法院臺北簡易庭書記官楊夢蓮接獲分寄臺北市政府衛生局及國防部信函回執
    各一件，及臺北市政府衛生局魏姓職員電詢關於臺灣臺北地方法院九十一年度北
    補字第一六二號民事判決一事，經查對該魏姓職員所傳真判決書影本後，始悉上
    情。因認被告涉犯刑法第二百十六條、第二百十一條行使偽造公文書罪嫌、第二
    百十條偽造私文書罪嫌、第二百十二條偽造能力服務證書罪嫌。
二、按心神喪失人之行為，不罰；又其行為不罰者，應諭知無罪之判決，刑法第十九
    條第一項及刑事訴訟法第三百零一條第一項分別定有明文。次按刑法上所謂心神
    喪失人，非以其心神喪失狀態毫無間斷為必要，如果行為時確在心神喪失之中，
    即令其在事前事後偶回常態，仍不得謂非心神喪失人；刑法上之心神喪失與精神
    耗弱，應依行為時精神障礙程度之強弱而定，如行為時之精神，對於外界事務全
    然缺乏知覺理會及判斷作用，而無自由決定意思之能力者，為心神喪失，如此項
    能力並非完全喪失，僅較普通人之平均程度顯然減退者，則為精神耗弱，最高法
    院二十四年上字第二八四四號、二十六年渝上字第二三七號判例意旨均足資參照
    。
三、訊據被告甲○○於偵查及本院審理中均曾坦承上開判決書等均係其製作，也有寄
    給衛生局、國防部等單位（見九十二年度偵緝字第九四六號第十七頁、本院九十
    二年十月六日準備程序筆錄第三、四頁、九十三年六月十七日審判筆錄第三頁）
    ，且有證人即本院台北簡易庭書記官楊夢蓮於本院政風室接受訪談證述關於上開
    判決書、印章、公印文等均屬偽造之訪談紀錄、證人即本院政風室主任乙○○於
    本院審理中結證關於前往被告住所製作訪談紀錄之過程等在卷可稽，並有被告所
    偽造之本院九十一年度北補字第一六二號民事判決二份、九十一年度訴字第三三
    ００號民事侵權狀、台灣電視公司採訪證、公務電話紀錄、國防部軍醫院九十一
    年九月十九日（九一）常帛字第０００五八五號函、郵件回執二紙、公文封六紙
    、「臺灣臺北地方法院簡易庭」印章一枚等在卷可憑，事證已臻明確。
四、惟查，被告經本院函請國立臺灣大學醫學院附設醫院鑑定其行為時之精神狀態，
    除腦波檢查、心理測驗無法配合施測外，鑑定結果綜合被告身體及神經學檢查與
    精神狀態檢查之資料認為被告自七十八年期間即有多疑及被迫害意念等症狀，其
    症狀於八十五年惡化，雖曾於八十五年、八十六年、九十年期間於台北市立療養
    院住院三次，並經住院治療，但療效有限，其病識感亦不佳，出院後未規則服用
    藥物，其精神病症狀仍舊持續，未曾緩解，其職業、社會、認知，以及自我照顧
    功能亦逐漸惡化，被告之精神科臨床診斷為慢性精神分裂症，目前仍呈現明顯症
    狀。被告於犯案當時之精神狀態，雖因其受症狀影響，無法配合鑑定，但依據其
    九十一年期間病歷記載、其犯案之奇特行為模式、其所偽造文書之怪異內容，及
    目前仍呈現嚴重之精神病症狀，推論被告於犯案當時，其知覺理會判斷之能力，
    仍受其被迫害妄想及思考障礙之影響，已達心神喪失程度，有該院九十三年三月
    八日（九十三）校附醫精字第九三００００二０六八號函檢附之精神鑑定報告書
    一份在卷足佐，參以被告原係台灣大學法學院社會系副教授，有其
    業欄記載可憑（見九十一年度偵字第二０００二號卷第十三頁），惟其所偽造之
    民事判決與民事侵權狀中所記載「又上訴人所指曾遭護士駱蔚文、林敏慧虐待，
    叫弄廁所、搞垃圾、濫用防護班，經調查病人黃國雄、楊燦富等屬實」、「第一
    審法官在審判期間，從未傳訊原告本人，看他的精神狀況是否有異。」、「國軍
    八一七醫院如此欺壓人民事項與強盜、共產黨何異，因此必須給付上訴人新台幣
    二百二十五萬元正」、「請直接寄下判文。可否勉為其難依民事訴訟法第249條
    就這樣判，一定得開庭嗎？」、「依法只要我是已經康復，台大就不能再妨阻我
    的就業，請他必要解釋為何及如何才叫明確。他只說我的起訴不合程式卻是胡扯
    一通」等內容，其文字使用與語意顯然與其所受教育程度相悖，並其開庭之態度
    、神情，對於審判長之訊問回應以「應該是我做的」、「二有錄音對號，阿扁叫
    你CALL你會相信」、「你才是煮的」、「我比你壞」等詞，經常答非所問，應答
    內容突兀荒謬，有被告於本院之準備程序筆錄、審判筆錄等可憑，堪認被告於本
    件行為時，因罹患精神分裂症，其精神狀態已達心神喪失之程度，即無刑事責任
    能力，對其施以刑罰，已難達社會防衛目的，則揆諸前揭說明，其行為不罰，自
    應諭知無罪之判決。
五、按刑法第八十七條第一項規定，因心神喪失而不罰者，固得令入相當處所施以監
    護，但是否為此宣告，法院仍有自由裁量之權，遇有此項情形，而不予宣告，尚
    非違法，最高法院六十九年台上字第一一七九號判例意旨足資參照。且按保安處
    分之措施亦含社會隔離、拘束身體自由之性質，其限制人民之權利，實與刑罰同
    ，本諸法治國家保障人權之原理及刑法之保護作用，其法律規定之內容，及法院
    於適用該法條，決定應否執行特定之保安處分時，應受比例原則之規範，使保安
    處分之宣告，與行為人所為行為之嚴重性、行為人所表現之危險性，及對於行為
    人未來行為之期待性相當。查被告前未曾因任何案件經檢察官偵查、起訴，有台
    灣高等法院被告全國前案紀錄表可稽，且參酌被告個人生活史及疾病史，被告於
    任教台灣大學期間即有如反穿衣服、腳綁帶子等怪異行為，八十五年間雖因出現
    攻擊行為而被送往台北市立療養院，惟經住院治療後症狀已改善，八十七年、八
    十九年間因思考障礙、自言自語、怪異行為等情形數次被送往台北市立療養院急
    診，期間被告被迫妄想嚴重，到處興訟，九十一年間犯本案，目前由受責付人丙
    ○○照顧，已鮮少出門，生活作息幾乎一成不變，情緒依舊暴躁不安，然其認知
    語言能力退化，幾乎不再撰寫文書提出，有前開精神鑑定報告書足參。綜上所述
    ，並參以被告犯本案行為之嚴重性、所表現之危險性等，本院認無宣告監護處分
    等保安處分之必要性，併此敘明。
據上論斷，應依刑事訴訟法第三百零一條第一項，刑法第十九條第一項，判決如主文
。
本案經檢察官蕭斌志到庭執行職務
中　　　華　　　民　　　國　　九十三　　年　　　六　　　月　　  三十　　日
                                      臺灣臺北地方法院刑事第四庭
                                          審判長法  官  黃雅芬
                                                法  官  楊代華
                                                法  官  黎惠萍
右正本證明與原本無異。
如不服本判決，應於判決送達後十日內向本院提出上訴狀（應抄附繕本）。
                                                書記官  楊麗娟
中　　　華　　　民　　　國　　九十三　　年　　　七　　　月　　   一　 　日
